最高法院刑事判決　　　　　　　　　　　　　　　九十一年度台上字第五０八七號
　　上　訴　人　甲○○
右上訴人因違反毒品危害防制條例案件，不服台灣高等法院台南分院中華民國九十一
年七月九日第二審更審判決（九十一年度上更(一)字第二一九號，起訴案號：台灣台南
地方法院檢察署八十七年度營偵字第一五０五號），提起上訴，本院判決如左：
    主  文
原判決關於甲○○部分撤銷，發回臺灣高等法院臺南分院。
    理  由
本件原判決認定上訴人甲○○基於概括之犯意，連續於原判決附表一所示之時間、地
點，以如同附表所示之價格，販賣第一級毒品海洛因予沈宜昌（下稱沈某）施用。嗣
沈某於民國八十七年九月十七日下午一時三十分許為警查獲後，配合警方打上訴人所
有之0000000000號行動電話，偽稱擬以二千元購買海洛因一包。上訴人果
依約前往台南縣新營市太子宮廟前，因查覺情形不對，立即騎機車逃逸，並將所攜帶
之海洛因丟棄，但仍為警捕獲等情。因而撤銷第一審判決，改判仍論處上訴人連續販
賣第一級毒品，累犯罪刑，固非無見。
惟查：(一)、按科刑之判決書，應將犯罪事實詳載於事實欄，並於理由內說明其憑以認
定之證據，以使事實與理由兩相一致，方為合法。倘事實欄已有敘及，而理由內未加
以說明，是為理由不備。理由內已加以說明，而事實欄無此記載，則理由失其依據，
均足構成撤銷之原因。原判決理由第二段第(二)小段內雖說明：上訴人與沈某非屬至親
，自不可能干冒重典而按同一價格轉售而無利得，而謂上訴人係基於營利之意圖而販
賣海洛因云云。惟其事實欄內對於上訴人是否基於營利之意圖而販賣海洛因，並無任
何記載，則其上開理由之說明，失其依據，自有可議。又依原判決事實欄之記載：上
訴人連續於原判決附表一所示之時間、地點販賣海洛因予沈某施用；嗣沈某於八十七
年九月十七日下午一時三十分許為警查獲後，配合警方打行動電話向上訴人偽稱擬以
二千元購買海洛因一包，上訴人果依約前往台南縣新營市太子宮廟前，因查覺情形不
對，立即騎機車逃逸等情。似認上訴人除有原判決附表一所示四次販賣毒品犯行（含
第四次販賣未遂部分）之外，尚有最後一次被沈某偽誘而販賣毒品未遂之情形。惟其
理由則說明上訴人共有如原判表一編號一至四所示之四次販賣毒品犯行云云，其事實
之記載與理由之說明不相一致，併有可議。(二)、按事實審法院採為判決資料之證據，
必須與其所認定之事實相適合，否則其採證即屬違法。原判決既認定上訴人所為係犯
毒品危害防制條例第四條第一項之販賣第一級毒品罪。竟於判決理由第二段內引用上
訴人在警訊時所供：「沈宜昌曾經拜託我幫他購買毒品，共三次」云云，資為認定上
訴人販賣第一級毒品予沈某犯行之佐證，依上說明，其採證自屬違法。本院前次發回
意旨對此已加以指明，乃原判決仍未注意，猶採上訴人前開供述作為認定其販賣毒品
予沈某之證據，自屬可議。(三)、原判決理由既說明上訴人所犯如原判決附表一編號一
至三所示之三次販賣毒品既遂部分，與同附表編號四所示之販賣毒品未遂部分，均應
依連續犯之規定論以販賣毒品既遂一罪。則基於裁判上一罪之法理，即無再依刑法第
二十六條之規定，就同附表編號四之販賣毒品未遂部分減刑之餘地。原判決援引上開
規定減刑，其適用法則自有未洽。(四)、按刑法第五十九條犯罪情狀可憫恕者，得酌量
減輕其刑之規定，必須於犯罪之情狀有其特殊之原因與環境，在客觀上足以引起一般
同情，認為即予宣告法定最低度刑猶嫌過重者，始有其適用。是法院為此項裁量減刑
時，除須審酌刑法第五十七條各款所規定之一切情狀外，並須衡酌其在客觀上是否有
足以引起社會上一般人之同情，而確有可憫恕之情形，並於理由內詳加說明，始為適
法。原判決援引刑法第五十九條之規定，對上訴人酌減其刑。惟其理由僅說明上訴人
販毒之對象僅有一人，且販賣數量、次數、金額均微乎其微，對社會危害尚輕云云（
見原判決第五面第十一行至第十三行）。對於上訴人犯罪有無特殊之原因或環境，在
客觀上是否足以引起一般人之同情，以及本案有無情輕法重，縱處以法定最低度刑猶
嫌過重等情形？俱未於理由內詳加論敘說明，依上說明，尚嫌理由欠備。上訴意旨雖
未指摘及此，然以上均係本院得依職權調查之事項，應認原判決關於上訴人甲○○部
分仍有撤銷發回之原因。
據上論結，應依刑事訴訟法第三百九十七條、第四百零一條，判決如主文。
中      華      民      國    九十一    年      九      月     十二     日
                              最高法院刑事第六庭
                                  審判長法官  吳  雄  銘
                                        法官  池  啟  明
                                        法官  石  木  欽
                                        法官  郭  毓  洲
                                        法官  吳  三  龍
      右正本證明與原本無異
                                              書  記  官
中      華      民      國    九十一    年      九      月     十六     日
